最高法院刑事判決　　　　　　一○○年度台上字第四七六一號
上　訴　人　台灣高等法院檢察署檢察官
被　　　告　黃兆灃原名黃天進.
上列上訴人因被告偽造文書案件，不服台灣高等法院中華民國九
十九年五月十九日第二審判決（九十九年度上訴字第六二四號；
起訴案號：台灣新竹地方法院檢察署九十七年度偵字第四九八四
號），提起上訴，本院判決如下：
    主  文
上訴駁回。
    理  由
按刑事訴訟法第三百七十七條規定，上訴於第三審法院，非以判
決違背法令為理由，不得為之。是提起第三審上訴，應以原判決
違背法令為理由，係屬法定要件。如果上訴理由書狀並未依據卷
內訴訟資料，具體指摘原判決不適用何種法則或如何適用不當，
或所指摘原判決違法情事，顯與法律規定得為第三審上訴理由之
違法情形，不相適合時，均應認其上訴為違背法律上之程式，予
以駁回。本件檢察官上訴意旨略稱：(一)、案外人蔡明錫出具切結
書，略謂渠受被告黃兆灃（原名黃天進）委託，至系爭竊盜贓車
解體廠裝設針孔攝影機，進行人車監視工作，後將監錄畫面交給
被告等語，此屬被告以外之人之審判外書面陳述，當非適格證據
；又警員即被告之下屬田俊忠在第一審時，係證稱：被告說證人
張○○不願出面製作筆錄等語，足見所謂張○○不願出面一節，
無非被告一家之言，田俊忠加以轉述，性質上同屬傳聞證據，詎
原判決以此二無證據能力之資料，作為有利於被告之認定依據，
顯然違背刑事訴訟法第一百五十五條第二項關於無證據能力，不
得作為判斷依據之規定。(二)、被告之另下屬警員許亦德既供明：
伊與張○○係朋友，聊天時，雖有說到系爭贓車解體廠，但未正
式檢舉，故非檢舉人等語，原判決則逕認張○○係檢舉人之身分
，「似有理由與卷證資料不符之矛盾」；張○○在第一審時，係
供證：「我是說儘量不要提及我，不要讓我曝光，我沒有很堅持
不作筆錄」，於原審時，仍祇言：「當時我不想當證人」各等語
，原判決竟說明為「檢舉人張○○不願具名製作筆錄」，同有和
卷證不符之違誤；況若張○○確實不願身分曝光，並非不能以秘
密證人之方式處理，如此即與其「沒有堅持不製作筆錄」之本意
不相違背。原審罔顧此情，遽以張○○堅持不作筆錄，被告改以
自己作為檢舉人，因非冒用張○○之名，不該當公務登載不實文
書罪之構成要件，當非適法。(三)、系爭贓車解體廠，經被告以檢
舉人身分提出檢舉，由法院核發搜索票，查獲張東海等一夥人涉
嫌竊盜等罪，檢察官據以提起公訴，惟遭法院以被告之調查作為
，違背程序，屬違法搜索，依「毒樹果實理論」，判決張東海等
無罪確定，有各相關書類存卷可徵，原審就此置而不理，未說明
何以不足憑為被告犯罪之認定依據；復祇指出被告上揭作為，「
固有悖於一般警員辦案之慣例，但並非法所禁」，卻未充分說明
其不犯法之理由；咸有判決理由不備之違失。尤以被告以Ａ１身
分製作之檢舉筆錄，係載為：「是我朋友邀我一起去偷機車，要
交給他們處理，我為了慎重起見，要他先代我去了解這些人是否
可靠，我朋友才帶我去認識，但是後經我向其他朋友了解，他們
並不可靠，會為了自保，而出賣人。因此我才會提供警方這個情
報」，顯然此之Ａ１，實乃張○○方無誤，絕非被告本人。從而
，原判決理由所謂該筆錄內容，「非單憑檢舉人張○○所述，更
非憑空虛構」云者，殊非所宜云云。惟查：(一)、刑事訴訟法第一
百五十五條第二項規定：「無證據能力、未經合法調查之證據，
不得作為判斷之依據」，在學理上，以嚴謹證據法則稱之，係為
保護被告正當法律程序權益而設，嚴格限制作為判斷、認定基礎
之依據，必須係適格之證據資料，並經由完足之證據提示、辨認
、調查與辯論，始能為不利於被告之有罪判決，至於對其有利之
無罪判決，自不在此限。學理上乃有所謂彈劾證據，與之相對照
，作用在於削弱甚或否定檢察官所舉不利被告證據之證明力，是
此類彈劾證據，不以具有證據能力為必要，且毋庸於判決理由內
，特別說明其證據能力之有無。原判決採用蔡明錫於審判外作成
之切結書，和田俊忠轉述之張○○陳述，係供為彈劾檢察官所舉
不利於被告證據之用，因而認檢察官所舉證據，尚難說服法院形
成被告有罪之心證（再詳後述），乃撤銷第一審不當之科刑判決
，改為被告無罪之諭知，核無檢察官上訴意旨所謂違背嚴謹證據
法則之違誤情形存在。(二)、刑事訴訟新制採改良式當事人進行主
義，檢察官應負實質舉證責任，若其所舉證據不足以說服法院形
成被告有罪之確信心證，當受類似民事訴訟之敗訴判決，逕為被
告無罪之諭知，以落實無罪推定原則與證據裁判主義，觀諸刑事
訴訟法第一百五十四條第一項、第二項、第一百六十一條第一項
及第三百零一條第一項規定即明，公民與政治權利國際公約第十
四條第二項暨刑事妥速審判法第六條亦同此意旨。又證據之取捨
及證明力之判斷，俱屬事實審法院自由裁量之職權，此項職權之
行使，倘不違背客觀存在之經驗法則或論理法則，即無違法可指
。再刑法第二百十三條之公務員登載不實文書罪，係以公務員明
知為不實之事項，而登載於職務上所掌之公文書，足以生損害於
公眾或他人，作為構成要件，是如公務員主觀上無犯罪之故意，
或所載公文書內容，客觀上難謂不實，亦不足以生損害於公眾或
他人者，尚無逕以該罪責相繩之餘地。原判決理由欄六－(一)內，
已詳細剖析張○○確有向許亦德檢舉系爭竊車、解體集團與工廠
，但基於安全顧慮，不願具名，分據張○○，許亦德在第一審審
理中一致供明；被告獲悉後，除帶同張○○履勘現場，確認地點
外，尚自行蒐證，更委託民間徵信社協助，長達二個月，其間猶
請求張○○配合指認犯嫌，有蒐證照片及民間徵信業者蔡明錫出
具載明此情之切結書（並張○○在第一審之證言）可憑；被告係
以自己當時之真實姓名（黃天進）名義，配受「Ａ１」代號，自
任檢舉人，由田俊忠製作檢舉筆錄，並捺按己身指紋以示負責，
田俊忠因而憑以申准核發搜索票，果然搜獲諸多問題機車和零件
，非但經田俊忠供證歷歷，尚有該檢舉筆錄（含秘密證人基本資
料對照表）、系爭聲搜案卷（含搜索票聲請書、搜索扣押筆錄、
警局陳報搜索成果公函）可考，既非冒用他人姓名為檢舉，亦捺
按自身指紋，兩相合致，且確有實際蒐證在先，復依法憑搜索票
搜出可疑贓證，縱然被告身為警正，變成檢舉人，由屬下對之製
作檢舉筆錄，有別一般辦案慣例，仍非為法之所禁（按此屬消極
情形，本質上不同於積極者，不生列舉或詳敘法規範問題），乃
認被告所為無有故為不實登載公文書之主觀犯意，客觀上亦無虛
偽不實情形存在，尤無足生損害於公眾或任何他人等語之辯解，
堪予採信。所為之證據取捨及得心證理由，俱有上揭各項證據資
料存卷可稽，自形式上觀察，並未違背客觀存在之經驗法則、論
理法則。至因該搜索，而起訴張東海等人竊盜等罪案件，雖經台
灣高等法院九十七年度上易字第三○號刑事判決，以被告所為搜
索為違法搜索，所取得證據無證據能力，及因而衍生之張東海等
人偵查中之自白，依毒樹果實理論，亦無證據能力，因而判決張
東海等人無罪確定。惟此純就程序上之證據能力立論，並非認定
張東海等人無竊盜等罪犯行，且經此判決適足為被告及警員偵辦
案件活生生之法治教育素材，被告所為固有行政上之疏失，惟此
與其是否明知不實而故為登載不實之刑事犯罪不同，不能相提並
論。上訴意旨或僅摭拾片段、非確實依據卷內訴訟資料而為指摘
，或置原判決已明白論斷之事項於不顧，任憑己意為不同之評價
，且猶為單純之事實爭議，不能認為適法之第三審上訴理由。依
上說明，應認檢察官之上訴為違背法律上之程式，予以駁回。
據上論結，應依刑事訴訟法第三百九十五條前段，判決如主文。
中    華    民    國  一○○  年    八    月  三十一  日
                      最高法院刑事第七庭
                          審判長法官  花  滿  堂  
                                法官  洪  昌  宏  
                                法官  王  聰  明  
                                法官  許  錦  印  
                                法官  林  瑞  斌  
本件正本證明與原本無異
                                      書  記  官  
中    華    民    國  一○○  年    九    月    二    日
                                                      Ｅ